臺灣屏東地方法院刑事判決　　　　　　　 93年度訴字第745號
公　訴　人　臺灣屏東地方法院檢察署檢察官
被　　　告　乙○○　男　49歲.
選任辯護人　吳澄潔律師
上列被告因偽造文書案件，經檢察官提起公訴（九十三年度偵字
第四０四０號）本院判決如下：
    主  文
乙○○連續行使偽造私文書，足以生損害於他人，處有期徒刑陸
月，如易科罰金，以佰元折算壹日。
偽造如代號一所示之借據原本壹紙、代號二所示之借據影本壹紙
均沒收。
    事　實
一、乙○○於民國九十二年一月間某日，在不詳處所取得不詳人
    士所交付由庚○○親筆簽名、己○○書寫給丁○○、甲○○
    二人之道德處分稟示文影本各一紙後，竟基於偽造私文書之
    犯意，於九十二年一月三十日八時許在其之前位於屏東市○○里○○路二五七號住處，自行書內容為「本人曾于九十一
    年二月至四月間向乙○○先生借款兩筆分別是第一筆共一百
    二十萬元正，第二筆亦共一百二十萬元正，總共二百四十萬
　　元正，限一個月內還清借款，恐口說無憑，特立此據為證，
　  交付當時，由立據人點清無誤，民國九十二年一月三十日」
    之借據一紙，未經庚○○之同意，即擅自剪下上開甲○○及
    丁○○處之道德處分稟示文上庚○○之簽名，盜用上開庚○○之署押二枚，將之貼在上開借據之立據人欄下，而偽造上
　　開借據一紙（即代號一），並將該偽造之借據影印二紙（其
  　中一紙偵查中交予律師，即代號二），足以生損害於庚○○
　　。嗣乙○○復基於連續行使偽造私文書之概括犯意，先於九
　  十三年二月初，分別在其上開住處及張家華位於屏東市○○
    路之警安保全公司，將其中一份偽造之借據影本（即代號三
    ）出示予庚○○之友人張家華及唐家和，並要求其二人請庚○○出面處理，復於同年三月一日，在屏東市○○路出示上
    開偽造之借據影本予庚○○之友人莊天賜，並將該偽造之借
    據影本交予莊天賜，要求莊天賜代其向庚○○催討欠款，嗣
　　因莊天賜於九十三年三月二日約庚○○見面商討清償問題，
　  並出示上開借據予庚○○後，庚○○始知上情。
二、案經庚○○訴請臺灣屏東地方法院檢察署檢察官偵查起訴。
     理  由
一、訊據被告乙○○矢口否認有何行使偽造私文書之犯行，辯稱
    ：「伊沒有偽造借據，借據上的簽名是告訴人庚○○親筆所
    為；告訴人確實有向伊借款一百三十萬元，只還十萬元，尚
    欠一百二十萬元，另外告訴人積欠伊六個月的薪資，每月薪
    資七萬元，加上伊替告訴人處理盧元貞債務糾紛的報酬，合
    計一百二十萬元；伊係於九十二年三月十一日才收到丁○○
    的道德處分稟示文，而甲○○遭告訴人軟禁，直到九十二年
    三月十七日才可離開告訴人住處，是依上述時間點觀之，伊
    如何剪貼丁○○、甲○○之道德處分稟示文上告訴人之簽名
    以偽造借據，且借據上有二枚告訴人簽名，係因告訴人表示
    要簽二種筆跡比較可信，況倘伊要盜用告訴人之簽名，只須
    剪貼道德稟示文中之一份即可，何需大費周章剪貼二份不同
    之簽名；再者，借據上告訴人的簽名與丁○○、甲○○之道
    德處分稟示文上告訴人之簽名，兩者筆畫長短、間隔大小均
    完全不一致，顯見並非剪貼自丁○○、甲○○之道德稟示文
    上告訴人之簽名；又告訴人係持影印之借據指控伊涉有偽造
    文書犯行，惟影印之借據被動手腳之機會很多，自不可採為
    論罪科刑之根據」云云。惟：
（一）按將偽造證書複印或影印，與抄寫或打字不同，其於吾人
      實際生活上可替代原本使用，被認為具有與原本相同之信
      用性。故在一般情況下可予以通用，應認其為與原本作成
　　　名義人直接所表示意思之文書無異，自非不得為犯刑法上
　　　偽造證書罪之客體，最高法院七十五年台上字第五四九八
  　　號判例著有明文。因此，倘將偽造之私文書影印，其影印
　    本即與原本無異，自可為刑法偽造文書之客體，而得作為
      論罪科刑之根據。查上開借據影本係由被告自借據原本影
      印而來，與原本完全一樣之情，業據被告於本院審理時供
      承：「借據有影印，我影印了二份，一份給偵查中的委任
      律師（即代號二），一份我拿給莊天賜（即代號三）；我
      提示給莊天賜的借據影本與原本是一樣的，現在審判中的
      借據也是一樣的」等語明確（見本院卷第二六頁）。是卷
　　　附之借據影本既未遭人竄寫改變，而與借據原本完全相同
　　　，則該借據如內容不實且係由無製作權人冒名製作者，即
　　　屬偽造之私文書，自得為論罪科刑之依據，合先敘明。
（二）又卷附借據影本上「庚○○」之署押二枚固係告訴人之筆
      跡，惟告訴人並未在借據上簽名，是被告盜用丁○○、甲○○之道德處分稟示文上「庚○○」之署押而偽造而成之
      事實，迭據告訴人於偵、審時指訴綦詳，復有道德處分稟
      示文二份在卷可證。觀之該二份道德處分稟示文上「庚○○」之署押，與上開借據影本立據人欄「庚○○」之二枚
      簽名，在字體結構、特徵、空間分配、筆順走勢、筆觸輕
      重及勾勒等方面，經肉眼觀察判斷，借據上方「庚○○」
      之署押顯與甲○○道德處分稟示文上告訴人之簽名相同，
      而借據下方「庚○○」之署押則與丁○○之道德處分稟示
      文上告訴人之簽名如出一轍。而衡之常情，一般人即便在
      同一時間以相同的材料書寫自己的姓名多次，除在字體特
      徵、筆順走勢及勾勒方面會出現雷同外，尚不可能出現空
      間分配、筆觸輕重完全一模一樣，甚至連筆畫中斷之位置
      長短大小均一致之現象，況告訴人在測謊同意書及丁○○
      、甲○○之道德處分稟示文上之簽名均明顯不同，亦可佐
      證告訴人無法並簽署完全一模一樣的字體。再參以告訴人
      、被告經檢察官送法務部調查局測謊結果，就其陳稱「系
      爭借據上其未親自簽名」一節，經測試結果均無情緒波動
      反應，研判未說謊；及被告依期前來後，提出診斷證明並
      表明不願接受測謊等情，有法務部調查局九十三年五月三
      日調科南字第０九三００一六八三七０號測謊報告書一紙
      在卷可稽。綜合上開證據觀之，均足認定告訴人上開指訴
      ，與事實相符，而足採信，上開借據立據欄有關「庚○○
      」之署押二枚，確係剪貼自丁○○、甲○○二人之道德處
      分稟示文上告訴人之簽名。
（三）被告雖辯稱：游文境、盧元貞有看過上開借據原本（被告
      、告訴人、證人均誤稱為正本）云云。惟查，證人游文境
      於偵查中固曾證稱：伊有見過此借據之正本，是被告出示
      給伊看的；借據是被告寫的，但簽名是告訴人簽的等語，
      然訊之證人游文境有關該借據原本是否經過合成，其於偵
      查中及另案（九十二年度屏小字第一六五號清償借款案件
      ）中均明確證稱伊不清楚等語（見發查卷一第一０八頁）
      ，是證人游文境既無法判斷借據原本上「庚○○」之二枚
      署押是否經過剪貼合成，則縱令其看過借據原本，仍不能
      為有利於被告之證明。再者，證人盧元貞看到的是借據影
      本，而非原本之情，業據證人盧元貞於偵查中證述明確（
      見發查卷一第四九頁），證人盧元貞所見既為影本，自無
      從僅依被告之供述，即認定證人盧元貞看過借據原本，進
      而推論該借據原本並無剪貼合成之情事。
（四）被告另辯稱：伊係於九十二年三月十一日始收到丁○○的
      道德處稟示文，而甲○○亦於九十二年三月十七日方可自
      由行動，其時點均遲於伊出示該借據之時間，是上開借據
      不可能剪貼自丁○○、甲○○之道德處分稟示文云云。雖
      據證人丁○○到庭證稱：「我是在九十二年一月十幾號收
      到道德處分稟示文，我只有收到我的道德處分稟示文一件
      ；收到後在三月九日寄給被告」等語（見本院卷第二六八
      頁）及證人甲○○到庭證稱：「我在九十一年十二月二十
      二日當天拿到自己的道德處分稟示文；我在九十二年十一
      月底就不准出去了，如要外出需告訴人的太太己○○陪，
      不能單獨出去；於九十二年三月十七日六、七時離開告訴
      人家，離開時身上有帶道德處分稟示文」等語明確（見本
      院卷第二七三、二七四頁），而足認定被告並非自丁○○
      、甲○○處取得該二份道德處分稟示文。然查上開丁○○
      、甲○○之道德處分稟示文影本非僅由丁○○、甲○○本
      人持有，其他人亦有持有該二份道德處分稟示文之情，已
      據證人己○○到庭證稱：「丁○○、甲○○的道德處分稟
      示文是我寫好內容後，再拿給告訴人簽名的；二份道德處
      分稟示文上面的日期即是當天寫好的日期；我寫好之後影
      印，正本放在二樓，拿一份甲○○的道德處分稟示文影本
      給甲○○，丁○○的部分是用寄的，包括丁○○、甲○○
      的道德處分稟示文影本共二份；不只丁○○、甲○○有，
      在我們家修道的人都有該二份道德處分稟示文；道德處分
      稟示文通通都有回收，正本比較早燒掉，影本回收之後才
      燒掉，因為丁○○住台南沒辦法回收，所以只有丁○○身
      上才有那二份道德處分稟示文」等語（見本院卷第二六０
      、二六一頁）、證人丙○○到庭證稱：「我知道己○○在
      九十一年十二月二十二日及九十二年一月三日有開給丁○○、甲○○道德處分稟示文，我們都有看到，我們一人有
      一份影本，後來就回收燒到了，正本也有看到；我們收到
　　　的都是影本，正本都在神桌上」等語（見本院卷第二六四
　　　、二六五頁）、證人戊○○到庭證稱：「我知道有二份道
  　　德處分稟示文記載丁○○、甲○○的事情，九十一年一月
    　二十二日我在公司二樓看到正本，那是道德處分稟示文上
      面的日期，我拿到的是影本，是丁○○、甲○○的，拿到
      的日期不清楚，第二次看到的是在九十二年六月份的時候
      ，丁○○、涂瑞琪及甲○○去找我，拿了七張文件，其中
      二張就是道德處分稟示文，是影印的；二份道德處分稟示
      文是先後收到的；己○○在一月下旬左右收回去，是二份
      一起收回去」等語明確（見本院卷第二六九、二七０頁）
      ，而觀之證人等之上開證詞，堪認該二份道德處分稟示文
      影本除丁○○、甲○○持有外，尚有其他人持有之，且在
      己○○將之回收燒燬後，該二份道德處分稟示文影本仍有
      在外流傳之情事，因此，被告縱非自丁○○、甲○○處取
      得該二份道德處分稟示文，然其非不能自其他人取得該二
      份道德處分稟示文，自不可因證人丁○○、甲○○之上開
      證述，即認上開借據「庚○○」的署押並非剪貼自該二份
      道德處分稟示文上告訴人之簽名。至被告雖又辯稱：借據
      上有二枚告訴人簽名，係因告訴人表示要簽二種筆跡比較
　    可信云云，惟查本件告訴人之簽名，極其特殊，模仿不易
      ，其自無於借據上重複簽名之必要，且參以告訴人於其他
      文件上均未有簽名二次之情事，足認應係被告主觀認為在
      借據上倘有二枚告訴人的署押，較可獲致他人信任，因此
      ，即將所取得之二份道德處分稟示文上告訴人之簽名，剪
      貼在所偽造之借據立據人欄上。是被告上開所辯，與常情
      有違，尚不足採。
（五）再告訴人並無向被告借款，亦未請被告調解盧元貞之事，
      被告也沒有在告訴人公司上班等情，迭據告訴人於偵、審
      時指訴綦詳，復據證人己○○到庭證稱：「告訴人不可能
      跟被告借錢；被告不是我們公司的員工」等語（見本院卷
      第二六二頁）、證人丙○○到庭證稱：「被告不是我們公
      司的員工」等語明確（見本院卷第二六四頁），顯見，被
      告於借據上書寫之內容，與事實不合，亦屬虛偽不實。雖
      被告辯稱：伊係向其兄李國輝借一百三十萬元借予告訴人
      ，告訴人還了十萬元，尚欠被告一百二十萬元，再加上被
      告積欠伊六個月之薪資，每月薪資為七萬元，加上調解盧
      元貞的糾紛，協議為一百二十萬元，總共有二百四十萬元
      云云。然查證人李國輝於偵查中證稱：「在九十一年二月
      到四月間有借一百三十萬給被告，九十一年二月十八日有
      拿現金二十萬元，九十一年二月十九日也拿了現金二十萬
      元，九十一年二月二十二日拿了二十萬元，九十一年三月
      一日拿了四十萬元，九十一年三月八日拿了十萬元，九十
      一年四月一日拿了二十萬元，共計一百三十萬元；我陸陸
      續續拿現金給被告，被告表示要借給告訴人」等語（見發
      查卷一第四七、四八頁），並提出證人李國輝之郵局存簿
      影本為證，然觀之上開郵局存簿之提款紀錄，全部金額相
      加並不足被告所稱之一百三十萬元，且縱令證人李國輝確
      實係交付一百三十萬元予被告，然亦無法據此即推論被告
      確有將該一百三十萬元借給告訴人。再參以被告在九十二
      年八月二十七日，曾於本院九十二年度訴字第四一七號清
      償借款事件中到庭具結證稱：告訴人向其借款一百三十萬
      元，但均未開立借據等語，為被告所不爭，依此，倘告訴
      人於九十一年一月三十日確有簽立上開借據，被告豈會於
      九十二年八月二十七日作證時，仍為上開不利於己之證述
      ，是被告所稱：告訴人有向伊借款一百三十萬元云云，尚
      難採信。至有關被告指陳告訴人積欠薪資及調解費計一百
      二十萬元部分，除證人游文境曾於偵查中證稱：「當初被
      告有同我一起工作，他作公關工作，做了一年多，他的薪
      水約五、六萬，我不知道告訴人有否給付給被告」等語外
      ，其他證人均一致證稱被告並未在告訴人公司任職，且證
      人游文境就被告每月薪資之證述，亦與被告不一致，因此
      ，證人游文境所為關於被告有在告訴人公司上班之證述，
      即無法遽採，況縱令證人游文境所證屬實，然依其上開「
      我不知道告訴人有否給付給被告」之證詞，亦難認定告訴
      人有積欠被告薪資之情；另觀之證人盧元貞於偵查中證述
      ：「去年初我向告訴人借五十萬元，後來他便將此筆錢入
      股我的砂石場，前後開票二百多萬元給我」等語（見發查
      卷一第五十頁），並無法得知被告是否有替告訴人協調債
      務糾紛之情，更難推知告訴人與被告間就協調債務部分有
      何報酬約定。因此，自不能僅依被告片面之詞，即遽以認
      定告訴人有積欠被告上開款項。被告所辯，無非卸責之詞
      ，不可採信。
（六）另被告確曾將上開借據原本、影本提示予唐家和、張家華
      及莊天賜等人之事實，業據被告於本院審理時供稱：「正
      本寫完之後隔幾天，我自己影印二份；我只有拿影本給莊
      天賜看，莊天賜再拿給告訴人，另一份影本拿給偵查中的
      委任律師」等語甚詳（見本院卷第二七八、二七九頁），
      核與證人唐家和於偵查中證稱：「是過完年後，乙○○叫
      我去他家，說庚○○欠他錢，然後拿此借據給我看，並叫
      我去找庚○○」等語（見發查卷一第二二頁）、證人張家
      華於偵查中證稱：「乙○○有拿這借據給我看，乙○○向
      我說庚○○向他借錢，隨即拿此借據給我看一下，是在過
      完年後，他是去我公司給我看此借據，後來我打電話給告
      訴人談此事」等語（見發查卷一第二二頁）、證人莊天賜
      於偵查中證稱：「是乙○○拿借據影本給我看，我再拿給
      庚○○」等語（見發查卷一第四九頁）大致相符。雖被告
      否認曾出示借據影本予唐家和、張家華云云，惟觀之證人
      唐家和、張家華就被告出示借據影本之時間、地點，均已
      為具體明確描述，衡情，顯無誣指之可能，自可採信。
（七）綜上各情觀之，本件事證明確，被告犯行堪以認定。
二、核被告盜用告訴人署押偽造借據並將之影印，再持偽造之借
    據影本向證人唐家和、張家華及莊天賜等人主張告訴人詹昇
    向其借款之行使行為，係犯刑法第二百十六條、第二百十條
　　之行使偽造私文書罪。被告盜用署押二枚的行為，係偽造私
　  文書之階段行為，不另論罪；又被告於偽造私文書後，復持
    以行使，其偽造之低度行為為行使之高度行為所吸收，不另
    論罪。被告上開行使偽造私文書之行為，均時間緊接，觸犯
    構成要件相同之罪名，顯係基於概括犯意反覆為之，為連續
    犯，應以一罪論，並依法加重其刑。又刑法上所謂行使偽造
    文書，必須行為人就所偽造文書之內容向他方有所主張，始
　　足當之；若行為人雖已將該文書提出，而尚未達於他方可得
　  瞭解之狀態者，則仍不得謂為行使之既遂，最高法年七十二
    年台上字第四七０九號判例可資參照。是以，證人游文境、
    盧元貞二人雖見過該借據原本及影本，惟被告僅係提出該偽
    造之借據，並無證據證明被告有以之充作真正文書而加以使
    用之意；另被告雖將代號二之借據影本提出予偵查中之律師
    ，惟觀之被告提出該借據之用意，係為訴訟之用，依前開判
    例意旨，自均不構成刑法上之行使偽造文書罪，附此指明。
    爰審酌被告犯罪之動機、目的、手段、所生之危害及犯後猶
    飾詞圖卸，態度不佳等一切情狀，量處如主文所示之刑，並
    諭知易科罰金之折算標準。又被告偽造之代號一所示借據原
    本一紙及代號二所示借據影本一紙，係被告所有，供犯罪所
    用之物，均依刑法第三十八條第一項第二款規定，宣告沒收
    ；另被告交由莊天賜持向告訴人行使之代號三所示借據影本
    一紙，業因交付告訴人而由告訴人取得，已非被告所有，自
    不得依刑法第三十八條第一項第二款宣告沒收，至其上「庚○○」之署押二枚，係被告所盜用，係屬真正而非偽造，亦
    不得依刑法第二百十九條規定宣告沒收，併此敘明。
據上論斷，應依刑法第二百九十九條第一項前段，刑法第五十六
條、刑法第二百十六條、第二百十條、第四十一條第一項前段、
第三十八條第一項第二款，罰金罰鍰提高標準條例第二條，判決
如主文。
本案經檢察官黃莉琄到庭執行職務。
中　　華　　民　　國　　94　　年　　3 　　月　　31　　日
                  刑事第二庭　　審判長法　官　黃國永
                                      法　官  余德正
                  　　　　　　　　　　法　官　蘇碧珠
右正本證明與原本無異。
如不服本判決應於收受本判決送達後十日內向本院提出上訴書狀，
其未敘述上訴理由者，並得於提起上訴後十日內向本院補提理由
書狀（均須按他造當事人之人數附繕本）「切勿逕送上級法院」
。
                                      書記官  王秋淑
中　　華　　民　　國　　94　　年　　3 　　月　　31　　日
